臺灣高等法院刑事判決　　　　　　　　 94年度上訴字第243號
上　訴　人
即　被　告　甲○○
　　　　　　　　　　　號
選任辯護人　郭瑋萍律師
上列上訴人因妨害自由等案件，不服臺灣臺北地方法院93年度訴
字第854號，中華民國93年12月17日第一審判決（起訴案號：臺
灣臺北地方法院檢察署92年度偵字第11289號），提起上訴，本
院判決如下：
    主  文
原判決關於甲○○部分撤銷。
甲○○共同傷害人之身體，處有期徒刑伍月，如易科罰金，以參
佰元折算壹日。
    事  實
一、甲○○與乙○○（經原審判處有期徒刑六月，上訴本院後撤
    回上訴確定）二人任職於華信國際徵信事業有限公司（址設
    台北市○○○路○段三○五號六樓之一，下稱華信徵信公司
    ），該公司於九十一年十一月間受莊麗珊之委託，代為調查
    莊麗珊之子賴運正向丙○○所借之車牌號碼Ｚ三–六九九六
    號自用小客車遭竊一事是否屬實，經乙○○調查發現，該車
    失竊，乃丙○○自導自演，實為丙○○自行將該車開走，再
    以該車失竊為由，向賴運正索賠新台幣（下同）二十七萬元
    （丙○○所涉詐欺取財未遂犯行，業經原審另案判處拘役三
    十日在案）。乙○○乃佯稱賴運正之舅，以賴運正欲還款為
    由，通知丙○○前來臺北市○○○路○段三○五號一樓（即
    華信徵信公司樓下）第一銀行前，商談車輛失竊損害賠償事
    宜，丙○○不疑有他，遂於九十一年十二月三日下午六時三
    十分許，依約前往。乙○○夥同甲○○及四名姓名年籍不詳
    之成年男子（起訴書載為六、七名，應予更正），基於強制
    及傷害犯意聯絡，見丙○○出現，即共同阻住丙○○，乙○○並出手搭住丙○○肩膀，稱：「安份點，跟我們上樓去」
    等語，丙○○見乙○○率眾甚夥（未達剝奪行動自由之程度
    ），遂與之共乘電梯上樓，同至該棟大樓六樓之一華信徵信
    公司，丙○○受此脅迫，而行此無須同行共往之無義務事。
    嗣進入華信徵信公司總經理室後，乙○○、甲○○及其四名
    不詳姓名年籍之男子，隨即關上辦公室門，推由乙○○對丙○○恐嚇：「如果不寫自白書，就別想離開」，惟丙○○仍
    不願書寫，乙○○、甲○○及四名不詳姓名年籍男子遂基於
    傷害人之身體及接續前開強制之犯意聯絡，共同以徒手毆打
    丙○○，致丙○○受有左眼外側挫傷之傷害，並以此強暴、
    脅迫手段，迫使丙○○心生畏懼而簽下載明「本人丙○○以
    詐騙手段並恐嚇被害人賴運正藉車輛遺失（Ｚ３–６９９６
    黑色三門喜美）騙取新台幣貳拾柒萬元整，上述之騙局全由
    我丙○○自編自導自演，惟空只無憑，特立上據為證，並出
    個人自由意願」等內容之自白書乙紙，而後交予載該公司等
    候之莊麗珊收受，使丙○○行無義務之事。
二、案經丙○○訴請臺北市政府警察局大安分局報請臺灣臺北地
    方法院檢察署檢察官偵查起訴。
    理  由
一、訊據上訴人即被告甲○○矢口否認有何犯行，辯稱：已於九
    十一年十一月底自華信公司離職，案發當日根本未到該公司
    ，並未參與本案，有證人陳蕾綺可証，並請查勞健保及華信
    公司即知等語，經查：
（一）上開事實，業據告訴人丙○○於警、偵訊、原審及本院指
      述綦詳，核與證人莊麗珊於警訊、偵查及原審證稱：於九
      十一年十二月三日下午十八時許，其與賴運正、程庠在華
      信徵信公司某接待室內，曾見到被告甲○○在公司內走來
      走去，當時見到有多人控制住丙○○進入隔壁房間，雖沒
      有目擊被告乙○○與丙○○間之處理經過，但當時有聽到
      丙○○被罵，並聽到十多聲「碰！碰！」類似打人的聲音
      ，事後被告乙○○自隔壁進入其所在房間，稱如果證明車
      子是丙○○拿走的，要其馬上付尾款五萬元，當時其有問
      乙○○是否毆打丙○○，被告乙○○就點頭，並回答事情
      就是要這樣處理，之後乙○○就拿丙○○的自白書給其，
      叫其付完尾款後先離開等語（偵查卷(一)第十八頁、第三五
      頁、第三六頁、第七四頁反面、第七五頁）；證人程庠於
      警訊、偵查時證述：九十一年十二月三日下午受賴運正電
      話邀約至華信公司，其有看到賴運正、被告乙○○及徵信
      社其他人約七、八人，一起進入華信徵信公司另一間會客
      室，當時其與莊麗珊、賴運正在另外一間會客室內，其雖
      未親眼見到被告等人毆打丙○○，但有聽到傳來逼人、罵
      人的對話，並且聽到「碰、碰」的聲音，前後約十幾聲，
      嗣被告乙○○拿丙○○所寫自白書給渠等看等語（偵卷(一)
      第十九頁反面、第二○頁、第七二頁反面），互核大致相
      符，且有委託書影本一紙、收費之統一發票影本一紙、九
      十一年十二月三日診斷證明書一紙、急診病歷記錄一份、
      華信徵信公司於九十二年八月十八日檢送臺灣臺北地方法
      院檢察署之該公司九十一年十二月份全體職員名冊、告訴
      人書立之自白書，勞工保險局九十二年十月三十日保承資
      字第○九二一○四○九五四○號函在卷可稽（偵卷(一)第七
      頁，第九七頁、第一三八頁及其反面、第九八頁至一○○
      頁、第一七一頁至一七二頁）在卷可稽，足證告訴人所指
      為有依據，堪予採信。
（二）被告辯稱：未在場乙節，經查：本件案發時被告甲○○均
      有在場參與，此據告訴人丙○○於偵訊、原審、本院指述
      在卷（偵卷(一)第九三頁反面，第一五二頁，原審卷第一○
      八頁反面，本院卷第六三頁），且告訴人於偵訊，係就十
      二張不同人別照片為指認（偵卷第九九至一百頁），顯無
      受暗示或誘導之可能，而被告之照片，雖較本人為年輕，
      然其同一性，一眼即知，有本院勘驗筆錄在卷可參（本院
      卷第一一三頁），是告訴人之指認，應非誤認，辯護人指
      告訴人指認程序有瑕疵，顯不可採。且證人莊麗珊證稱：
      其於九十一年十二月三日至華信徵信公司時，確有看到被
      告甲○○在公司內走來走去等語（原審卷第八十頁反面末
      行至八十一頁），揆諸證人莊麗珊乃委託被告所屬公司之
      人，其性質上，為被告之友性證人，其既指被告在場，其
      說詞即堪採信，是被告否認在場，已難輕信，至辯護人指
      稱：證人莊麗珊於原審亦稱：印象中不是很清楚，體型蠻
      像，臉型我沒去看，我沒辦法確定當日有何人在場等語（
      原審卷八十頁），顯見所指前後不一，不能採信乙節，經
      查，刑事訴訟法新制採交互詰問，為究明問題所在，乃採
      一問一答，並允許追問清楚，如證人有記憶不清者，並可
      誘導之（刑事訴訟法第一百六十六條之一第五款），本件
      原審檢察官詰問證人莊麗珊，其先答以：印象中不是很清
      楚，體型蠻像，臉型我沒去看等語，顯見其記憶未清，檢
      察官乃依法追問數問題，喚起其記憶，證人莊麗珊因而稱
      ：印象中十二月三日在華信辦公室有看到甲○○等語（原
      審卷第八十頁正反面），原審為求確認，乃再問十二月三
      日在華信公司見甲○○作何事？證人莊麗珊遂稱：他走來
      走去等語，顯見證人所言，因交互詰問，由不清晰而清晰
      ，殊不得以不清晰之說詞，而推翻清晰部分，亦不得指為
      前後不一，是辯護人所指尚有誤會。
 （三）證人陳蕾綺雖證稱被告甲○○於案發當時不在場，惟原
       審檢察官質以：於九十一年九月至十二月間，有無因何
       事讓其印象深刻，比平常晚下班之事？證人陳蕾綺稱：
       「除了公司聚餐外，沒有。其實我晚走大概就是五點半
       ，也有刷過下午六點的卡，但很少。」（原審卷第一一
       九頁反面至一二○頁），檢察官再質以為何對案發當天
       印象深刻？，證人陳蕾綺稱：「因為很多人，且辦公室
       很大聲，因為我很怕，所以我記得。」（原審卷第一二
       ○頁）；檢察官再質以為何印象深刻，卻不記得是哪一
       天？證人陳蕾綺答稱：「因為沒有記日期，事情發生我
       確定是週一至週五，我可以確定當天晚上我有去上學」
       ；檢察官再質以其當日何時離開辦公室？證人陳蕾綺稱
       ：「五點多就走了，因為那一天我沒有什麼事情」等語
       （原審卷第一二○頁），惟本件案發時間係下午六時三
       十許，此時，依證人陳蕾綺所述，其早已離開案發現場
       ，是其稱被告不在場等語，即乏依據，不能採信。
（四）依華信徵信公司於九十二年八月十八日檢送臺灣臺北地方
      法院檢察署之該公司九十一年十二月份全體職員彩色照片
      名冊，被告甲○○列名其中（偵卷(一)第九八頁），復觀之
      勞工保險局九十二年十月三十日保承資字第○九二一○四
      ○九五四○號函附華信徵信公司九十一年十二月投保單位
      被保險人名冊所示，被告甲○○於九十一年十二月間猶領
      有薪資六千七百元（同上卷第一七一頁、一七二頁），衡
      情倘被告於九十一年十二月間未在華信徵信公司上班，華
      信徵信公司為何仍將甲○○列為九十一年十二月全體職員
      之列，並登記被告甲○○於九十一年十二月領有薪資六千
      七百元？雖華信公司函覆本院稱：因作業疏忽，致職員名
      錄，未將被告刪除而送檢方，且被告確於九十一年十一月
      三十日離職，其薪資均由第一銀行帳戶轉支，相關資料已
      不存在等語（本院卷第五二頁），惟與上開資料不符，尚
      難採信，且第一商業銀行函覆本院檢送之被告帳戶明細所
      示：於九十一年十二月十日有一萬四千六百十二元入賬等
      情，有該明細資料在卷可參（本院卷第九二頁），顯見被
      告辯稱十一月已離職等情，與之不符，不能採信，至被告
      辯稱：是本月領上月薪資，所以十二月有薪資入賬等語，
      惟觀諸上開第一商銀資料，於五月有二次帳，於十月則無
      入賬，則該帳戶是否即係被告薪資唯一來源，被告對此亦
      不能說明（本院卷第一○四頁），既然有疑，則該帳戶難
      採為有利被告之證據。此外，中央健康保險局台北分局、
      勞工保險局函覆本院檢送之被告退保申請表，雖載被告於
      九十一年十二月一日起退保，惟其中健保局部分，係九十
      一年十二月十一日收件，勞保局部分，係九十一年十二月
      十日受理，有各該資料在卷可參（本院卷第四九頁，第五
      一頁），顯然均係在本件案發後一周，不能遽採為有利被
      告之證據。另共犯乙○○雖否認犯行，惟與上開證據不符
      ，不能採為有利被告之證據。另有關證人賴運正說辭，未
      涉及被告，且警詢與原審不符，本院不採為有利或不利被
      告之證據。另有關共犯人數，被害人於第一次警詢：六名
      等語（偵卷第九頁反面），雖其後於偵訊及原審，或稱四
      、五名，或稱六、七名，惟衡諸警詢距案發較近，記憶較
      清，而之後陳述，不免模糊，此由其於原審稱：最少四五
      個吧等語（原審卷第一○八頁反面），即可知之，因此本
      院認以警詢為可採。從而，除被告及乙○○外，當尚有四
      名不詳年籍之成年共犯，起訴書認係六、七名，應予更正
      。
綜上所述，被告空言否認，無非卸責之詞，難以採信。本件事證
明確，其犯行堪予認定。
二、核被告所為，係犯刑法第二百七十七條第一項之傷害罪；同
    法第三百零四第一項之罪。被告與共犯於強迫告訴人簽立上
    述書面，雖另施恐嚇，然此部分，已包含於刑法第三零四條
    第一項之強制行為內，不另論罪。又其先後多次強制之行為
    ，係為單一之目的（即使告訴人承認設局詐騙賴運正），且
    各行為之獨立性極為薄弱，依一般社會健全觀念，在時間差
    距上，難以強行分開，故在刑法評價上，以視為數個舉動之
    接續施行，合為包括之一行為予以評價，較為合理，應屬接
    續犯，而為包括之一罪，而僅成立一強制罪（最高法院八十
    六年台上字第三二五九號判例參照）。被告毆打被害人頭臉
    及背部，雖僅致被害人左眼外側有傷，惟其接續毆打，侵害
    同一法益，本即一罪，不能因有些部位未成傷，即認不為罪
    。被告及乙○○與四名年籍不詳成年男子間，就上開強制及
    傷害，有犯意聯絡，行為分擔，為共同正犯。所犯傷害與強
    制二罪間，有方法、結果之牽連關係，應從一重之傷害罪處
    斷。
三、不另為無罪諭知部分：
（一）至公訴意旨以：告訴人指被告及乙○○等人強迫其簽發本
      票五紙（票面金額分別為十萬元一紙、五萬元四紙）乙節
      ，惟查此部分除告訴人之指述外，查無本票影本或其他積
      極證據可資證明，不能證明被告此部分犯罪，因此，不能
      以告訴人指遭被告等毆打，及強迫其簽發三十萬元本票等
      語，即認有此部分犯行，惟公訴人認此部分犯行，與上開
      強制罪部分，為實質一罪關係，爰不另為無罪諭知。
（二）公訴意旨另以：被告甲○○與乙○○等，於前開九十一年
      十二月三日下午十八時三十分許，在台北市○○○路○段
      三○五號一樓等候丙○○，見丙○○出現，即共同基於妨
      害自由之犯意聯絡，以蝴蝶刀抵住丙○○之頸部，限制丙○○之行動自由，強押丙○○至位在六樓之華信公司，因
      認被告涉有刑法第三百零二條第一項之剝奪他人行動自由
      罪等語。公訴人認被告犯妨害自由罪嫌，無非係以告訴人
      丙○○之指訴，及被告等使用不當手段取償債權為據。訊
      據被告堅詞否認有何妨害自由犯行，辯稱：未參與等語。
      經查：告訴人所述遭強押地點係臺北市○○○路○段三○
      五號前，時間為十八時三十分許，眾所週知，該處為台北
      市東區鬧區，其時該處行人、車輛往來非常頻繁，果於此
      時此地，遭人強押，衡情當是大聲呼救，一則求援，一則
      嚇阻歹徒，惟告訴人並未為之，此據證人賴運正證述在卷
      ，是告訴人究係遭強押？抑或其他事由，與人同行？不能
      無疑。何況告訴人本係設局詐騙，遭乙○○點破，則馬某
      當場邀其同行解說，恆情，理虧者莫不答應，以求諒解或
      脫困，此由告訴人自承於搭乘電梯上樓時，沒有人押住他
      ，只有乙○○將手放在其肩上等語（原審卷第一○八頁）
      ，顯見告訴人與被告等一同上樓，或非告訴人欣然同意，
      然不能遽認被告以私行拘禁或其他非法方法強押告訴人，
      再者告訴人指稱遭人以蝴蝶刀抵住其右側腰際，刀已展開
      ，其已感覺會痛等情，衡情其於驗傷時，當會向醫生陳述
      腰部疼痛情形，惟告訴人至臺北市立萬芳醫院急診時，僅
      自述被毆臉部、頭部等情，有萬芳醫院急診病歷在卷可稽
      （見偵查卷(一)第一三八頁），是其所指，非無瑕疵，是告
      訴人此部分指訴，既有瑕疵可指，且無其他證據可佐，不
      能採信，此外復查無其他積極確切證據足認被告有此犯行
      ，是不能證明被告犯刑法第三百零二條第一項之罪，惟公
      訴意旨認此部分與前開論罪部分，有裁判上一罪關係，爰
      不另為無罪之諭知。
四、原審以事證明確，予以論罪科刑，固非無見，惟被告毆打
    被害人頭臉及背部，雖僅致被害人左眼外側有傷，惟其接續
    毆打，侵害同一法益，本即一罪，不能因有些部位未成傷，
    即認不為罪，原審竟認未成傷部分不為罪（原審判決理由欄
    二(一)之6.），自有未洽，有關刑法第三百零二條部份，公
    訴人係認與論罪部分，為牽連犯之裁判上一罪（起訴書第六
    頁），原審卻誤為公訴意旨認係實質一罪（原審判決書第十
    四頁），且強迫被害人丙○○簽立自白書部份，原審事實欄
    及理由欄二、三均認犯罪，惟理由欄四(一)部份，又認係不另
    為無罪諭知，似有矛盾，有關被告與乙○○等，就強制罪
    部分，係共犯，而恐嚇部分為強制罪所吸收，不另論罪，惟
    原審於論罪科刑欄，卻只論恐嚇部分係共犯（原判決第十一
    頁），均有未洽。被告上訴意旨，雖執陳辭否認犯行，為無
    理由，惟原判決既有上述可議之處，關於甲○○部分即屬不
    能維持，應予撤銷改判。爰審酌被告犯罪動機，不以正當途
    徑辦理徵信業務，犯罪手段以聚眾暴力相向，甚而傷害或強
    制他人，妨害社會治安，及犯後態度等一切情狀，量處如主
    文第二項所示之刑，並諭知易科罰金之折算標準。
據上論斷，應依刑事訴訟法第三百六十九條第一項前段，第三百
六十四條，第二百九十九條第一項前段，刑法二十八條、第二百
七十七條第一項、第三百零四條第一項、第五十五條、第四十一
條第一項前段，罰金罰鍰提高標準條例第一條前段、第二項，判
決如主文。
本案經檢察官鄭龍照到庭執行職務。
中　　華　　民　　國　　94　　年　　7　　月　　12 　日
　　　　　　　　　刑事第二十一庭審判長法　官  溫耀源
　　　　　　　　　　　　　　　　　    法　官  吳  燦
　　　　　　　 　 　　　　　　　　　　法　官  周政達
以上正本證明與原本無異。
檢察官如不服本判決，應於收受送達後十日內向本院提出上訴書
狀，其未敘述上訴之理由者並得於提起上訴後十日內向本院補提
理由書（均須按他造當事人之人數附繕本）。
被告不得上訴。
                                      書記官  陳菊珍
中　　華　　民　　國　　94　　年　　7 　　月　　12　　日
附錄：本案論罪科刑法條全文
刑法第二百七十七條：
傷害人之身體或健康者，處三年以下有期徒刑、拘役或一千元以
下罰金。犯前項之罪因而致人於死者，處無期徒刑或七年以上有
期徒刑；致重傷者，處三年以上十年以下有期徒刑。
刑法第三百零四條：
以強暴、脅迫使人行無義務之事或妨害人行使權利者，處三年以
下有期徒刑、拘役或三百元以下罰金。
前項之未遂犯罰之。
